【裁判字號】    95,上,243
【裁判日期】    950822
【裁判案由】    土地所有權移轉登記
【裁判全文】
臺灣高等法院民事判決                   95年度上字第243號
上  訴  人    庚  ○
              卯○○
              寅○○
              辰○○
                        10樓
              乙○○○
              巳○○
                        號2樓
              壬○○
              癸○○
              辛○○
                        8號4樓
              子○○
              戊○○
              丙○○
              己○○
              丁○○
共      同
訴訟代理人    楊景超律師
被  上訴人    丑○○
                        3樓
              甲○○○
共      同
訴訟代理人    何春源律師
上列當事人間因土地所有權移轉登記事件，上訴人對於中華民國
95年1月26日台灣板橋地方法院94年度訴字第1536號第一審判決
提起上訴，本院於95年8月8日言詞辯論終結，判決如下：
  主  文
上訴駁回。
第二審訴訟費用由上訴人連帶負擔。
  事實及理由
一、上訴人起訴主張：訴外人謝朝木與高英於民國（下同）17年
    共同合資購買坐落台北縣三重市○○○段竹圍子小段157地
    號土地（下稱系爭土地），分別擁有2分之1之所有權，謝朝
    木並以其子謝山為登記名義人，且曾告知謝山及謝再生土地
    所有權係渠等兄弟所共有，因方便登記及管理之故，遂以謝
    山為登記名義人，嗣謝山於83年間死亡，其生前曾將與謝再
    生共有系爭土地所有權之權利事項告知訴外人謝正明、謝明
    財及謝高素卿等3人，並交代謝明財、謝高素卿夫妻必將系
    爭土地4分之1應有部分歸還予謝再生家屬，謝明財死亡後，
    其持有系爭土地應有部分分別由訴外人謝慶松、謝金宏、謝
    金龍等3人分割繼承，各自擁有持分，又上訴人等迭向被上
    訴人請求返還系爭土地應屬訴外人謝再生所有部分，然被上
    訴人等均置之不理，而查謝再生雖於69年先行亡故，惟其與
    謝山間之信託關係仍屬存在，直至謝山於83年死亡時，雙方
    系爭信託關係始告消滅，則謝再生所有信託財產即系爭土地
    所有權1/4應有部分，自應歸屬於謝再生之繼承人。是上訴
    人基於繼承及信託之法律關係，自得請求被上訴人丑○○、
    甲○○○各應將系爭土地所有權應有部分16分之1移轉登記
    予上訴人公同共有等情。原審為上訴人全部敗訴之判決，上
    訴人不服提起上訴，並於本院改稱：經證人謝高素卿、謝正
    明之證述，系爭土地應有部分2分之1應非謝朝木購買，而係
    謝山與謝再生兄弟二人共同合資購買，且由謝再生基於管理
    收益之目的而信託登記為謝山所有，乃聲明：(一)原判決廢棄
    。(二)被上訴人丑○○應將系爭土地所有權應有部分16分之1
    移轉登記予上訴人公同共有。(三)被上訴人甲○○○應將系爭
    土地所有權應有部分16分之1移轉登記予上訴人公同共有。
    (四)第一、二審訴訟費用由被上訴人負擔。
二、被上訴人則以：系爭土地於36年7月1日總登記時，分別登記
    謝山及高英各自原始取得所有權應有部分2分之1，嗣再由被
    上訴人等依法繼承取得所有權並辦理登記在案，上開登記之
    事實，無從證明系爭土地係謝朝木以贈與意思給付予謝山及
    謝再生共有，謝再生再以受贈土地共有部分（即4分之1應有
    部分）信託登記予謝山管理，並否認謝再生出資與謝山共同
    買受系爭土地及有信託關係存在之事實。上訴人等為謝再生
    之法定繼承人，但謝再生從未取得系爭土地之所有權，系爭
    土地顯非上訴人等可得繼承之財產等語，資為抗辯，並於本
    院聲明：(一)上訴駁回。(二)第二審訴訟費用由上訴人負擔。
三、兩造不爭之事實：
    (一)系爭土地於日據時期昭和3年，即民國17年間，謝山與高
      英二人共同登記分別所有系爭土地應有部分2分之1，民國
      36年7月1日土地總登記，系爭土地即依此分別登記為謝山
      與高英分別所有應有部分各2分之1。
    (二)謝山於83年間死亡，謝山分別所有之應有部分2分之1系爭
      土地於88年間由謝明財、被上訴人丑○○、被上訴人甲○
      ○○三人辦理分割繼承登記，謝明財應有部分4分之1，被
      上訴人各應有部分8分之1。而謝明財於89年死亡，其持有
      系爭土地應有部分由謝慶松、謝金宏、謝金龍三人分割繼
      承各應有部分24分之1，於92年間渠等三人分別將其應有
      部分的一半，共24分之3，移轉所有權登記予謝再生家族
      後代謝文融。
四、兩造爭執要旨：本件兩造爭執要旨乃在於已故訴外人謝再生
    與已故訴外人謝山間就系爭土地有無信託關係存在？茲說明
    如次：
    (一)本件上訴人於起訴時主張系爭土地於日據時期昭和三年即
      民國17年間，已故訴外人謝朝木與訴外人高英共同合資購
      買，各人擁有應有部分二分之一，謝朝木以兒子謝山名義
      登記為權利人。上訴人於上訴本院時則改主張為，於日據
      時期昭和三年即民國17年間，已故訴外人高英購買系爭土
      地應有部分二分之一，而謝再生與謝山二人共同合資購買
      系爭土地應有部分二分之一（見本院卷第9頁）。前者係
      主張謝朝木出資購買系爭土地應有部分二分之一，後者則
      主張謝再生與謝山二人共同出資購買應有部分二分之一，
      前、後主張有所不同，上訴人對信託關係發生之原因事實
      主張不一，殊屬明顯。
    (二)上訴人對其於原審主張系爭土地應有部分二分之一係謝朝
      木出資購買而登記與謝山等事實，已不再主張，而改為主
      張已故謝山與謝再生二人合資購買系爭土地應有部分二分
      之一，但此一主張為被上訴人所否認，自應由上訴人就其
      此一主張負積極舉證責任。經查上訴人就此，迄未能積極
      舉證證明，其主張已乏可採，況僅民國17年時，謝再生年
      齡為21歲，屬甫成年階段，衡之經驗法則，何來大筆資金
      購買系爭土地，上訴人就謝再生有如何之出資，其出資額
      若干？均無法舉證以實其說，自不足以證明其主張為真正
      。
    (三)證人謝正明及謝高素卿雖均證稱謝山有交代證人，應將謝
      山名下系爭土地一半即應有部分四分之一協助返還謝再生
      家族（見原審卷第73-76頁），但謝山已死亡，其究竟有
      無交代此事，已無從查考，上開兩位證人之證言，僅屬傳
      聞證據而已，既經被上訴人否認，又無其他證據佐證，尚
      非可採。
    (四)謝山於83年間死亡，謝山分別所有應有分部分二分之一系
      爭土地於88年間由謝明財及被上訴人三人分別辦理分割繼
      承登記，謝明財應有部分四分之一，被上訴人各應有部分
      八分之一，謝明財於89年死亡，其持有之土地由謝慶松、
      謝金宏、謝金龍三人分割繼承各應有部分十二分之一，於
      92年間彼等三人持其應有部分之一半，共二十四分之三，
      移轉所有權登記予謝再生家族後代謝文融，有土地登記簿
      謄本在卷可稽（見原審卷第10頁），上訴人以此主張謝明
      財一房已將應有部分二分之一返還謝再生家族後代，足見
      謝山、謝再生當年就系爭土地有信託關係存在，被上訴人
      亦應比照辦理，將系爭土地應有部分返還上訴人云云，然
      查上開移轉登記與謝文融之土地登記簿記載其登記原因為
      「買賣」，並非信託物之返還，已見上訴人主張信託物返
      還，尚有不實；況彼等間以「買賣」為移轉登記之原因，
      究竟是否為通謀虛偽意思表示，或彼等間之內部關係究竟
      如何，均未據上訴人積極舉證證明，自難以此推論認謝山
      與謝再生就系爭土地有信託關係，上訴人此一主張尚嫌無
      據。
    (五)本件上訴人自承本件信託關係發生於民國17年，當時土地
      登記給任何人均可（按當時土地法尚未公布施行），信託
      目的是謝再生從商，謝山務農，信託登記於被委託人管理
      收益，管理人也可收到利益，將管理的一部分收益給弟弟
      （按指謝再生）（見本院卷第60頁言詞辯論筆錄）云云，
      然查，當時法令既無限制非農民不得買受農地，可合法登
      記為所有權人，謝再生既有出資購買系爭土地，何必信託
      登記於謝山名下，且謝再生縱從事商業，未從事農耕，其
      將登記為自己所有之土地委託謝山（或任何其他第三人）
      耕作，給予工資，或以收益為適當分配，均可解決問題，
      何需做此迂迴信託登記？上訴人上開主張，實與當時法令
      及社會經驗法則不符，難以採信。
    (六)基上數點分析，足見謝再生與謝山間並無對系爭土地之信
      託關係存在。
五、綜上所述，本件上訴人基於信託及繼承之法律關係，求為判
    命被上訴人各應將系爭土地應有部分16分之1移轉登記予上
    訴人公同共有，尚非有據。原審判決上訴人敗訴，其理由雖
    然不同，但結論並無二致，仍應予以維持。上訴論旨，指摘
    原判決不當，聲明廢棄改判，仍屬無理由，應予駁回上訴。
六、本件事證已臻明確，兩造其餘之攻防方法，經審酌後，認與
    判決結果無影響，無庸逐一論述，併此敘明。
七、據上論結，本件上訴為無理由，依民事訴訟法第449條第2項
    、第85條第2項，判決如主文。
中    華    民    國    95    年     8    月    22    日
                    民事第四庭
                        審判長法  官  張劍男
                              法  官  游明仁
                              法  官  郭松濤
正本係照原本作成。
如不服本判決，應於收受送達後20日內向本院提出上訴書狀，其
未表明上訴理由者，應於提出上訴後20日內向本院補提理由書狀
（均須按他造當事人之人數附繕本）上訴時應提出委任律師或具
有律師資格之人之委任狀；委任有律師資格者，另應附具律師資
格證書及釋明委任人與受任人有民事訴訟法第466條之1第1項但
書或第2項（詳附註）所定關係之釋明文書影本。
中    華    民    國    95    年     8    月    24    日
                              書記官  方素珍
附註：
民事訴訟法第466條之1（第1項、第2項）：
對於第二審判決上訴，上訴人應委任律師為訴訟代理人。但上訴
人或其他法定代理人具有律師資格者，不在此限。
上訴人之配偶、三親等內之血親、二親等內之姻親，或上訴人為
法人、中央或地方機關時，其所屬專任人員具有律師資格並經法
院認為適當者，亦得為第三審訴訟代理人。


司法院資訊處製作；財團法人民間司法改革基金會備份。
